最高法院刑事判決　　　　　　　九十四年度台上字第八五七號
　　上　訴　人　台灣高等法院台南分院檢察署檢察官
　　被　　　告　甲○○
　　　　　　　　　　　　101.
　　　　　　　　乙○○
　　　　　　　　　　　　樓之6.
　　上　一　人
　　選任辯護人　黃溫信律師
　　　　　　　　徐美玉律師
　　　　　　　　黃紹文律師
上列上訴人因被告等貪污案件，不服台灣高等法院台南分院中華
民國九十三年七月十五日第二審判決（九十二年度上訴字第一二
九三號，起訴案號：台灣台南地方法院檢察署九十一年度偵字第
二六三五、五０一三號），提起上訴，本院判決如下：
    主　文
原判決關於甲○○行賄及乙○○部分均撤銷，發回台灣高等法院
台南分院。
　　理　由
本件原判決以檢察官公訴意旨略稱，被告乙○○係法務部調查局
台南市調查站之調查員，負責據點及犯罪調查工作，係依據法令
從事公務之人員。民國九十年四月十九日，教育部中部辦公室將
財團法人台南巿私立建業高級中學（下稱建業中學）涉嫌挪用校
款之資料函送偵辦，台南市調查站指派乙○○負責查證。經乙○
○研析相關資料後，認建業中學董事長即被告甲○○有侵占台灣
大哥大基地台租金，及中餐證照班收入之嫌，乃於同年五月二十
四日簽陳擬全面查核該校所有帳戶、銀行對帳單等。嗣乙○○向
建業中學調閱相關資料，及訪談該校之校長何明家後，發現甲○
○及該校總務主任江蘭香擅將台灣大哥大基地台年租金及保證金
計新台幣（下同）二十七萬元，存入甲○○之子陳重光之郵局帳
戶，而未記載於學校帳內，亦無收支傳票；且該校中餐證照班一
至十九期之學費及材料費收入，違反會計程序，未記入學校總收
支帳，有與私人款項相互流用，而涉嫌侵占學校公款情事，應續
查證，竟未再查證。而在訪談何明家後，與甲○○密切往來。甲
○○即利誘乙○○擔任該校之法律顧問，且期約予以酬庸。乙○
○明知不得兼職及收取不正利益，為圖私人不法利益，乃不舉發
甲○○、江蘭香犯罪；且應甲○○之要求，於同年七月九日，為
其繕打「建業高中薪資清償證明書」，以應付教育部中部辦公室
。又明知教育部中部辦公室已委託建昇財稅聯合會計師事務所專
案查核中，而為包庇甲○○等之犯罪，乃急於同年七月六日，以
甲○○於八十七、八十八學年度分別捐贈八百三十六萬元、三百
八十萬元給該校，應無掏空學校資產等為由，將全案依行政程序
簽陳結案。旋因台灣高等法院台南分院檢察署認該案調查未盡完
全，乃重新發交台灣台南地方法院檢察署檢察官指揮法務部調查
局南部機動組協助調查。而乙○○仍負責台南市南區之據點調查
，舉報調查該區域內相關犯罪，仍屬其工作。詎乙○○竟經常私
下幫甲○○及江蘭香繕擬「獎助金變更使用計劃」、「財務改善
計劃書」，及「台南市私立建業高中未來三年收支結餘表」等應
付教育部中部辦公室之公文。甲○○並於九十一年一月間，將建
昇財稅聯合會計師事務所製作查核報告，交予乙○○研析參考，
請乙○○研擬致教育部訴願審議委員會訴願書。乙○○從該份會
計師查核報告中，亦發現甲○○與江蘭香於八十九年七、八月間
，另有出租校地供遠傳電信與和信電信作基地台，及將租金與保
證金合計六十萬元之收入分別存入陳重光之帳戶；另甲○○自八
十六年至八十九年合計捐贈予該校之二千二百五十九萬零一百十
三元之捐款均未撥入該校帳戶，仍未進行調查，以包庇甲○○與
江蘭香之犯行。甲○○為感謝乙○○之協助，乃於九十一年二月
農歷年前，先行支付一萬元之賄款予乙○○。因認乙○○涉犯貪
污治罪條例第四條第一項第五款之違背職務收受賄賂罪嫌，甲○
○涉犯同條例第十一條第一項之行賄罪嫌等情。惟經審理結果，
認為不能證明被告等有各該被訴犯行，乃維持第一審諭知被告等
前開被訴犯行均無罪之判決，駁回檢察官就該部分之第二審上訴
，固非無見。
惟查：(一)審理事實之法院對於卷內與被告犯罪是否成立有關，且
依法應予調查之證據，如未詳加調查，或雖已調查，仍未調查明
白，則尚難遽為被告有利或不利之認定。原判決以被告等於電話
中未談及賄賂之期約；及採取甲○○於審理中所辯，認乙○○係
該前揭案件簽結後，始受甲○○之託，代寫書狀，而收受報酬，
與其職務行為無關等情，而推論被告等並無前開被訴犯行（見原
判決第二六頁第十一至十五行、第二八頁第十六、十七行、第二
九頁第五、六行）。然甲○○於調查人員詢問時，陳稱：伊交付
乙○○之系爭一萬元，係九十一年二月初農歷過年期間給予乙○
○之紅包，作為給乙○○子女之壓歲錢（見偵字第二六三五號卷
第一宗第二一六頁）。則甲○○就何以交付系爭款項予乙○○之
陳述前後不一，究竟如何取捨？又依卷附之甲○○所出具委託乙
○○代建業中學書寫相關書狀之委託書所載，甲○○書立該委託
書之日期為九十年十二月三十日（見偵字第五０一三號卷第一宗
第一一一頁）。而由卷附之通訊監察報告表以觀，被告等於九十
年十月一日以電話對談時，甲○○先向乙○○稱：「欠你的錢都
沒給你，改天再給。」乙○○則答：「唉呦！等你改天有錢再給
」（見偵字第二六三五號卷第一宗第二一一頁）。據此以觀，甲
○○於書立前開委託書之前，似早已於九十年十月一日前，即與
乙○○約定交錢給渠。倘若無訛，則其二人於九十年十月一日前
係基於何名目，而為該項交錢之約定﹖不無疑義。再者，本件檢
察官公訴意旨指述：乙○○雖於九十年七月六日，以甲○○於八
十七、八十八學年度分別捐贈八百三十六萬元、三百八十萬元給
建業中學，應無掏空該校資產等為由，將全案依行政程序簽陳結
案。然旋因台灣高等法院台南分院檢察署認該案調查未盡完全，
乃重新發交台灣台南地方法院檢察署檢察官指揮法務部調查局南
部機動組協助調查。上開案件雖列存參，惟乙○○仍負責台南市
南區之據點調查，舉報調查區域內相關犯罪，仍屬其工作（見起
訴書第八頁第二至十行）。另由卷附之建業中學相關調查情資報
告所載，迄九十一年二月十七日，乙○○似仍就調查建業中學之
情資回報台南巿調查站（見偵字第五０一三號卷第二宗第二八五
、二八六頁）。則如何謂乙○○於九十一年農歷年前，向甲○○
收受系爭款項，與其職務行為無關，亦非無疑。前開各情與論斷
被告等有否前開被訴犯行攸關，自須深入研求，並詳述理由，乃
原審未就之詳予調查究明，即為前揭認定，難謂無調查未盡及理
由不備之違誤。(二)按公務員應遵守誓言，忠心努力，依法律及命
令所定執行其職務；公務員不得假借權力，以圖本身或他人之利
益；又公務員除法令所規定外，不得兼任他項業務；再者，公務
員有違反公務員服務法之規定者，應按情節輕重，分別予以懲處
，其觸犯刑事法令者，並依各該法令處罰，公務員服務法第一條
、第六條、第十四條第一項、第二十二條分別定有明文。本件起
訴意旨併指乙○○明知身為司法調查之公務員，不得兼職及收取
不正利益，竟兼職代書業務，圖私人不法利益，而故意不舉發甲
○○、江蘭香犯罪，且應甲○○之要求，為其繕打「建業高中薪
資清償證明書」等文件，以應付教育部中部辦公室等情（見起訴
書第七頁第十六行至第八頁第十三行）。原判決雖以乙○○向甲
○○所收受系爭一萬元，係其受託代寫書狀之報酬，並不成立收
受賄賂罪。但究竟乙○○上開被訴行為是否有違前述公務員服務
法之規定，而構成對於主管之事務直接圖利罪？尚非全然無疑。
乃原判決未就之詳加審酌敘述，即為乙○○無罪之判決，要屬理
由不備。以上或為上訴意旨所指摘，或為本院得依職權調查之事
項，應認原判決關於甲○○行賄及乙○○部分有撤銷發回更審之
原因。
據上論結，應依刑事訴訟法第三百九十七條、第四百零一條，判
決如主文。
中　　華　　民　　國　九十四　年　　二　　月　二十四  日
                      最高法院刑事第五庭
                          審判長法官  吳　雄　銘
                                法官  池　啟　明
                                法官  郭　毓　洲
                                法官  吳　三　龍
                                法官  陳　世　雄
      本件正本證明與原本無異
                                      書  記  官
中　　華　　民　　國　九十四　年　　三　　月　　二　　日
                                                      Ｃ
